臺灣高等法院臺南分院刑事裁定        
                                    109年度毒抗字第551號
抗  告  人  王思喬




上列抗告人因聲請觀察勒戒案件，不服臺灣雲林地方法院中華民
國109年10月23日裁定（109年度毒聲字第89號）提起抗告，本院
裁定如下：
    主  文
抗告駁回。
    理  由
一、本件抗告意旨略以：抗告人男友許恆誌於遭警查獲前天及大
    前天有邀約友人至抗告人租屋處施用甲基安非他命，抗告人
    因在場有透過口鼻吸入甲基安非他命始有尿液呈現毒品陽性
    反應；抗告人前未曾有觀察勒戒紀錄，並無施用毒品及施用
    成癮傾向，而於偵查期間，檢察官並未就抗告人是否採取觀
    察勒戒或戒癮治療之緩起訴處分，給予抗告人表示意見之機
    會，其裁量過程已違反憲法保障之正當法律程序、聽審陳述
    權利，而抗告人雖涉持有第三級毒品案件，惟並無遭羈押或
    需入監服刑之情形，仍可於醫療機構完成戒癮治療，故有毒
    品戒癮治療實施辦法及完成治療認定標準第2條第2項但書之
    情形；檢察官聲請書並未敘明觀察勒戒之裁量理由，原審未
    審查檢察官聲請是否合義務裁量，有無裁量怠惰或濫用之情
    形，亦未通知抗告人到場表示意見，其裁定自有違誤，為此
    提起抗告。
二、原裁定意旨略以：抗告人於民國109年6月8日中午12時為警
    採尿時起回溯96小時內之某時，在不詳地點，以不詳方式，
    施用第二級毒品甲基安非他命1 次，經臺灣雲林地方檢察署
    檢察官，依毒品危害防制條例第20條第1 項，聲請裁定送觀
    察勒戒，於法並無不合，乃依聲請裁定送觀察勒戒等旨。
三、按犯毒品危害防制條例第10條施用第一級、第二級毒品罪者
    ，檢察官應聲請法院裁定，或少年法院（地方法院少年法庭
    ）應先裁定，令被告或少年入勒戒處所觀察、勒戒，其期間
    不得逾2 月。毒品危害防制條例第20條第1 項定有明文。次
    按檢察官先依刑事訴訟法第253 條之1 第1 項、第253 條之
    2 之規定，為附命完成戒癮治療之緩起訴處分時，雖不適用
    毒品危害防制條例聲請法院裁定令入勒戒處所觀察、勒戒之
    規定，然檢察官欲適用刑事訴訟法第253 條之1 第1 項對被
    告為緩起訴處分時，除應符合輕罪原則外，仍應「參酌刑法
    第57條所列事項及公共利益之維護」，並「認以緩起訴為適
    當」者，始得為之。是檢察官就是否適用該規定對被告為緩
    起訴處分，自應本於上開規定及立法目的，妥為斟酌、裁量
    ，始予決定。而被告並非當然享有為附命完成戒癮治療之緩
    起訴處分之權利，是被告縱提出該項聲請，亦僅在促請檢察
    官注意得否予以適用，檢察官並不受被告聲請之拘束。是檢
    察官就此裁量權之行使苟無濫用或不當情形，即不得任意指
    為違法（最高法院103 年度台上字第2464號判決意旨參照）
    。
四、經查：
  ㈠抗告人即被告固否認有施用第二級毒品之事實，惟被告基於
    施用第二級毒品甲基安非他命之犯意，於109 年6 月8日12
    時為警採尿回溯96小時內之某時，在不詳地點，以不詳方式
    ，施用第二級毒品甲基安非他命1 次，嗣於109 年6 月8日1
    2時許，為警採尿送驗，經送立人醫事檢驗所濫用藥物尿液
    實驗室檢驗，結果呈甲基安非他命陽性反應，有立人醫事檢
    驗所109 年7 月11日濫用藥物尿液檢驗報告、勘察採證同意
    書、代號與真實姓名對照表各1 份在卷可稽，堪認被告確有
    施用甲基安非他命之犯行無訛。又抗告人前未曾因施用毒品
    案件，經法院裁定送觀察勒戒，有台灣高等法院被告前案紀
    錄表附卷可參，從而原審以抗告人有上揭施用毒品犯行，裁
    定送勒戒處所觀察、勒戒，其認事用法，並無不合。
　㈡抗告意旨雖以上開情詞置辯，然抗告人之尿液經送立人醫事
    檢驗所先後以酵素免疫分析法（EIA ）、液相層析串聯質譜
    法（LC/MS/MS）確認檢驗結果，確呈甲基安非他命陽性反應
    ，其中安非他命檢出濃度為305ng/ml、甲基安非他命檢出濃
    度為889ng/ml（依規定甲基安非他命濃度超過500ng/ml且安
    非他命濃度超過100 ng/ml 即可判定陽性），有上述濫用藥
    物尿液檢驗報告在卷可憑，顯見被告尿液中檢出甲基安非他
    命之濃度已高於閾值500ng/ml甚多，本件既經氣相/ 液相層
    析質譜儀作藥物及其代謝產物之定性及定量分析，即可排除
    偽陽性反應之可能；又尿液檢驗係得以反覆驗證而不會產生
    誤差之科學技術，亦足可作為被告有施用第二級毒品甲基安
    非他命之證據，此項證據具有直接且主要之證明力。
　㈢抗告人雖否認施用甲基安非他命，辯稱因男友在一旁施用甲
    基安非他命始導致其吸入云云，惟依常理判斷，一般吸入二
    手煙或蒸氣、粉末之影響程度，與空間大小、密閉性、吸入
    之濃度多寡及吸入時間長短等因素有關，又縱然吸食二手煙
    或蒸氣、粉末之尿液可檢出毒品反應，其濃度亦應遠低於施
    用者，有衛生福利部食品藥物管理署93年12月23日管檢字第
    000000000號函可參。又依法務部調查局檢驗煙毒或安非他
    命案件經驗研判，若非長時間與吸毒者直接相向，且存心大
    量吸入吸毒者所呼出之煙氣，以二手煙中可能存在之低劑量
    煙毒或安非他命，應不致在尿液中檢驗出煙毒或安非他命反
    應，此亦有法務部調查局（第六處）82年8 月6 日（82）發
    技一字第0000號函釋闡述綦詳。從而，抗告人前揭所辯，已
    乏相關文獻可資為憑，且縱認抗告人之住處屬於密閉空間，
    抗告人既未與特定之施用毒品者，長期間直接相向，而存心
    大量吸入施用毒品者所呼出之煙氣，參酌上開說明，亦不致
    於在抗告人尿液中檢驗出甲基安非他命陽性反應；又苟若吸
    入二手煙之尿液可檢出毒品反應，其濃度亦應不致遠高於閾
    值500ng/ml。據上，足徵抗告人之尿液送驗呈甲基安非他命
    陽性反應之鑑驗結果，顯非係吸食他人施用毒品時所產生之
    二手煙霧所致，是抗告人前揭所辯，純屬事後卸責之詞，不
    足採信。從而，被告確有施用第二級毒品甲基安非他命之情
    事，應無疑義。
　㈣抗告人雖以前詞請求施以戒癮治療，惟抗告人既無請求檢察
    官為附命戒癮治療緩起訴處分之法定權利，是即便檢察官訊
    問抗告人時並未告以治療處遇之方式，亦難認對抗告人之權
    利有何影響，而有裁量權行使之瑕疵。況且抗告人另涉犯持
    有第三級毒品純質淨重5公克以上罪嫌，業經法院判處有期
    徒刑3月，有台灣高等法院被告前案紀錄表附卷可參，倘若
    予其戒癮治療之緩起訴處分，將來可能因被判處徒刑須入監
    執行，恐無法順利完成戒癮治療，而未能達戒癮治療之緩起
    訴處分目的，是檢察官未為附命戒癮治療之緩起訴處分，而
    逕予聲請觀察勒戒，並無重大明顯瑕疵，亦無裁量權濫用之
    情事。再者，毒品危害防制條例所規定之觀察、勒戒處分，
    其立法意旨在幫助施用毒品者戒除毒癮，該處分之性質非為
    懲戒行為人，而係為消滅行為人再次施用毒品之危險性，目
    的在戒除行為人施用毒品之身癮及心癮措施；觀察勒戒係導
    入一療程觀念，針對行為人將來之危險所為預防、矯治措施
    之保安處分，以達教化與治療之目的，可謂刑罰之補充制度
    ，從而毒品危害防制條例本身所規定之觀察、勒戒及強制戒
    治等保安處分，雖兼具自由刑之性質，卻有刑罰不可替代之
    教化治療作用，且觀察、勒戒既屬用以矯治、預防行為人反
    社會性格，而具社會保安功能之保安處分，當無因行為人之
    個人或家庭因素而免予執行之理。是毒品危害防制條例規定
    之觀察、勒戒處分係屬強行規定，被告既有施用毒品之行為
    ，則被告究否適宜緩起訴，事屬檢察官之職權範圍，除檢察
    官審酌個案情形，依毒品危害防制條例第24條第1 項為附完
    成戒癮治療之緩起訴處分，可排除適用外，凡經檢察官聲請
    ，法院僅得依法裁定令入勒戒處所觀察、勒戒，以查其是否
    仍有施用毒品傾向，並據以斷定幫助抗告人徹底戒毒之方法
    ，法院尚無自由斟酌以其他方式替代之權。從而，檢察官選
    擇聲請觀察勒戒，而不予抗告人緩起訴，並無不當。
　㈤綜上所述，原審法院依臺灣雲林地方檢察署檢察官之聲請，
    裁定應將抗告人送勒戒處所施以觀察、勒戒，經核於法尚無
    不合。抗告意旨，請求撤銷原裁定，為無理由，應予駁回。
五、據上論結，應依刑事訴訟法第412條，裁定如主文。
中　　華　　民　　國　　109 　年　　11　　月　　19　　日
                  刑事第七庭    審判長法  官  吳勇輝
                                      法  官  周紹武
                                      法  官  吳錦佳
以上正本證明與原本無異。
不得再抗告。
                                      書記官  王杏月 
中　　華　　民　　國　 109　　年　　11 　 月　  19　　日